臺北高等行政法院判決
　　　　　　　　　　　　　93年度訴字第00108號
　　　　　　　　　　　　　94.
原　　　告　甲○○
被　　　告　銓敘部
代　表　人　乙○○（部長）
訴訟代理人　粘南亮
　　　　　　丙○○
上列當事人間因優惠存款事件，原告不服公務人員保障暨培訓委
員會中華民國92年12月30日92公審決字第0393號復審決定，提起
行政訴訟。本院判決如下：
　　主  文
原告之訴駁回。
訴訟費用由原告負擔。
　　事  實
一、事實概要：
    原告原任交通部臺灣區國道新建工程局（下稱新工局）正工
    程司，其屆齡退休，經被告以92年11月6日部退3字第
    0922293524號函，依公務人員退休法第5條第1項第1款規定
    ，核定自93年1月16日退休生效，並於該函說明三、備註：
    （四）載明：「楊正工程司非屬依行政院訂定之全國軍公教
    員工待遇支給要點（下稱待遇支給要點）之公務人員俸額標
    準表（下稱俸額標準表）支（俸）薪之公務人員，依規定不
    得辦理優惠存款。」，及於同函所送之公務人員月退休金證
    書附註欄加註：「公保養老給付金額不得辦理優惠存款」。
    原告不服，提起復審，亦遭駁回，遂向本院提起本件行政訴
    訟。
二、兩造聲明：
　　(一)原告聲明：
      1.復審決定及原處分就原告退休核定書有關公保養老給付
        不得辦理優惠存款部分均撤銷。
      2.被告應自原告退休生效日即93年1月16日之次日起至得
        辦理優惠存款日止，每月給付相當於優惠存款利息之損
        失新台幣（下同）23,933元，及至清償日止按年息百分
        之五計算之利息。
      3.訴訟費用由被告負擔。
　　(二)被告聲明：
      1.駁回原告之訴。
      2.訴訟費用由原告負擔。
三、兩造之爭點：
    原告自53年11月起至56年1月止及自59年7月起至68年1月止
    ，該部分年資之公保養老給付，得否辦理優惠存款？
四、兩造陳述：
　　(一)原告主張：
      1.退休公務人員公保養老給付金額優惠存款要點（下稱公
        保優存要點）之訂定，固屬被告之職權，惟被告本於職
        權訂定該要點時，仍不得違背憲法之平等原則。依公保
        優存要點規定，退休公務人員除須依公務人員退休法辦
        理退休外，並須其最後在職機關係適用待遇支給要點之
        俸額標準表支薪，始得依該要點辦理優惠存款。則依該
        要點之規定，將發生退休人員前任職於其他得以辦理優
        惠存款機關，而於退休前改調至不得辦理優惠存款之機
        關退休，其退休給付即全部不得辦理優惠存款；反之，
        退休人員長期任職於不得辦理優惠存款之機關，卻於退
        休前調至其他得以辦理優惠存款機關服務，該員之退休
        給付即全數得以辦理優惠存款，實與憲法所保障之平等
        原則有違，且偏離公保養老給付辦理優惠存款之目的。
        復審委員會委員陳淞山、廖林麗貞所提之不同意書，即
        表明本件有違平等原則之見解，鈞院90年訴字第6137號
        判決亦同旨趣。
      2.原告於53年11月起至56年1月止，任職前台灣省交通處
        公路局新工處，59年7月起至68年1月止，任職交通部台
        灣區○道○○○路局，而高速公路局改制前，屬於依待
        遇支給要點之俸額標準表支（俸）薪之機關，係屬得以
        辦理優惠存款之服務年資，應請准予就該部分年資之公
        保養老給付部分辦理優惠存款，始符合「平等原則」。
        因此，被告應給付上開2階段年資之公保養老給付
        1,595,520元因不得辦理優惠存款，自原告退休生效日
        即93年1月16日之次日起至得辦理優惠存款日止，每月
        相當於優惠存款利息之損失23,933元，及至清償日止按
        年息百分之五計算之利息云云。
      3.提出退休核定函、復審決定書等件影本為證。
　　(二)被告主張：
      1.公保優款要點於63年12月訂定時，第一點即明定，養老
        給付金額辦理優惠存款之範圍，以依公務人員退休法核
        准退休之人員，並依行政院公布之待遇支給要點所訂之
        俸額標準表支薪者為限。上開要點係被告本於權責，依
        制度之本旨，於符合整體公益衡平原則，並兼顧退休公
        務人員之實質權益保障，就不同待遇類型人員之退休與
        在職所得多寡加以斟酌後所為規定，以符合優惠存款制
        度乃為照顧現職所得及退休所得偏低之公務人員退休生
        活之建制意旨。至84年11月18日修正之該要點第2點第1
        項第1、2款除係維持歷年公保養老給付辦理優惠存款之
        2項基本條件外，有鑒於公務人員於84年7月1日退撫新
        制實施後之年資核給之退休給與已大幅提高，故以該日
        為準，增列第3款之規定，俾採斷源措施，以逐步取消
        優惠存款制度。該要點於88年7月3日及89年10月4日雖
        復2度修正公布，但該要點第2點第1項之規定仍予維持
        。是以，公務人員退休時，其最後在職機關非適用待遇
        支給要點支薪者，其所領之公保養老給付因不符該要點
        所定條件，自仍不得辦理優惠存款。
      2.原告最後在職之機關為新工局，係適用未實施用人費率
        交通事業機構待遇，並非適用行政院訂定之待遇支給要
        點之俸額標準表支薪，與上開要點規定所需條件顯有不
        合。而被告對於核給之公保養老給付金額得否辦理優惠
        存款，向均依上開規定辦理，即當事人得否辦理優惠存
        款均按同一標準審核，自無為恣意不合理之差別待遇，
        亦難謂違公平及比例原則，此有鈞院89年度訴字第7號
        判決及最高行政法院91年度判字第2060號判決可資參照
        。
      3.另原告訴請應採分段計算，准其自53年11月至56年1月
        ，及59年7月至68年1月，按一般行政機關待遇支薪之年
        資所核給之公保養老給付金額，得辦理優惠存款始符平
        等原則一節，按政府各部門之職掌特性各有不同，為反
        應工作內涵之繁簡難易、職責輕重，並以績效為導向，
        乃訂有不同之待遇類型，而適用不同待遇類型之人員，
        其各項權益之設計互有不同，以求整體之衡平，尚不得
        就個別權益事項相互援引比照。又被告於63年訂定公保
        優存要點，自始即規定養老給付辦理優惠存款之範圍，
        應以依公務人員退休法核准退休之人員，並依行政院訂
        定之待遇支給要點所定之俸額標準表支薪者為限，並非
        於原告調至新工局後始修正該項規定。原告基於其自由
        意願轉調至不得辦理優惠存款之機關，致不得辦理優惠
        存款，乃其自由意願選擇之結果，尚不得指摘公保優存
        要點違反平等原則。且平等原則僅具客觀之法規範性質
        ，就原告而言，僅具消極主張本部不得違反平等原則，
        為恣意之處遇，係屬防禦性之作用，尚不得據此請求本
        部應為具體之作為以撤銷原處分。又本部基於平等原則
        內涵中之自我拘束原則，於該當法規範構成要件之行為
        時，即有義務賦與一定之法律效果，並無權限另為其他
        之處分，以免違背依法行政原則。再就本部基於行政之
        積極性、公益性，於衡酌政府財政、社會經濟狀況、被
        告等在職時及退休時之所得等情事，就不涉及公共利益
        之重大事項時，應可視同係屬行政保留事項，而有較廣
        大之形成空間，此亦有司法院釋字第443號解釋可資參
        酌，且鈞院92年度訴字第82號判決亦採此見解。
      4.原告訴稱被告訂定公保優存要點有違平等原則，係經鈞
        院90年訴字第6137號判決指明一節，被告以不服該判決
        提起上訴，業經最高行政法院93年度判字第78號判決廢
        棄並駁回被上訴人第一審之訴，其判決理由略謂，優惠
        存款係為政策性補助措施，於政府預算有限之情況下，
        主管機關自得本其權責加以審酌得適用之對象與範圍，
        以期有限之資源發揮最大之效益。再公保優存要點之訂
        定既屬本部之職權，於審酌政府財力負擔及各類公務人
        員待遇類型等因素，考量整體公益衡平原則，並兼顧退
        休公務人員之實質權益保障，於政府補助性支出之資源
        有限情況下，以退休公務人員最後在職機關係適用行政
        院訂定之待遇支給要點之俸額標準表支薪為其要件，亦
        即就上開優惠存款制度之對象與範圍為必要及限定性之
        分配，難謂與憲法第7條之平等原則相牴觸。是以被告
        所定公保優存要點尚無違反平等原則，原告請求其得優
        惠存款之金額應自93年1月16日退休生效日之次日開始
        計息部分，由於原告公保養老給付本不得辦理優惠存款
        ，自無從加計利息等語。
　　理  由
一、本件原告起訴時，被告之法定代理人為吳容明，嗣變更為乙
    ○○，並經乙○○聲明承受訴訟，有其提出之聲明承受訴訟
    狀及任命令影本等件附卷可稽，核無不合，應予准許。
二、按「依本要點辦理優惠存款，須合於下列各款條件：（一）
    依公務人員退休法辦理退休。（二）最後在職之機關係適用
    行政院訂定之全國軍公教員工待遇支給要點之公務人員俸額
    標準表支薪。（三）依中華民國84年7月1日公務人員退休法
    修正施行前之公務人員保險年資，所核發之養老給付。」，
    公保優存要點第2點第1項定有明文。
三、查本件原告原任新工局正工程司，其屆齡退休，經被告92年
    11月6日部退3字第0922293524號函，核定以薦派第9職等年
    功薪7級710薪點，並採其新制施行前任職年資30年以上，核
    定年資26年，新制施行後任職年資8年6個月15天，核定年資
    9年，分別核給其月退休金百分之八十六及百分之十八，依
    公務人員退休法第5條第1項第1款規定，核定自93年1月16日
    退休生效，並於該函說明三、備註：（四）載明：楊正工程
    司非屬依待遇支給要點之俸額標準表支（俸）薪之公務人員
    ，依規定不得辦理優惠存款。及於同函所送之公務人員月退
    休金證書附註欄加註：公保養老給付金額不得辦理優惠存款
    。原告不服，提起復審，亦遭駁回等情，有原處分之原告函
    、復審決定書及各該函可證，且為兩造所不爭，堪認為實。
四、次按退休公務人員退休金優惠存款制度之建立，係立法院法
    制委員會於48年7月15日審議公務人員退休法修正草案時，
    基於早期公務人員每月待遇所得微薄，且其支領之一次退休
    金係以其最後在職之月俸額及本人實物代金為基數之內涵，
    造成退休實質所得偏低，為照顧退休人員生活，乃決議由被
    告邀請有關機關研商。被告爰與財政部於49年11月2日會銜
    訂定發布「退休公務人員退休金優惠存款辦法」（按：現已
    修正為「退休公務人員一次退休金優惠存款辦法」）；而退
    休公務人員公保養老給付優惠存款制度，亦係基於上述因素
    及軍保退伍給付已得辦理優惠存款之考量，由被告於63 年
    12月17日訂定公保優存要點後開辦。依該要點第2點第1項之
    規定，退休公務人員除須依公務人員退休法辦理退休外，須
    其最後在職機關係適用行政院訂定之待遇支給要點之公務人
    員俸額標準表支薪，且依84年7月1日公務人員退休法修正施
    行前之公務人員保險年資所核發之公保養老給付，始得依該
    要點辦理優惠存款。上開優惠存款制度，係政府早期為照顧
    一般公教人員退休生活而建立之「政策性福利措施」，並非
    公教人員保險之法定給付項目，其超額利息亦由退休金支給
    機關編列預算支付，並非由保險費負擔，其所需經費既由退
    休金支給機關編列預算支應，而須經立法機關審查通過，已
    成為具形式意義之法律。
五、優惠存款既為政策性補助措施，於政府預算有限之情況下，
    主管機關自得本其權責加以審酌得適用之對象與範圍，以期
    有限之資源發揮最大之效益。基於上開優惠存款要點之訂定
    ，係屬被告之職權，於審酌政府財力負擔及各類公務人員待
    遇類型等因素，考量「整體公益衡平原則」，並兼顧退休公
    務人員之「實質權益保障」，於政府補助性支出之資源有限
    情況下，以退休公務人員最後在職機關係適用行政院訂定之
    待遇支給要點之俸額標準表支薪為其要件，亦即就上開優惠
    存款制度之對象與範圍為必要及限定性之分配。此種因特別
    授益考量而訂定之給付標準，難謂與憲法第7條之平等原則
    相牴觸。原告主張其53年11月起至56年10月止任職前臺灣省
    政府交通處公路局，及59年7月起至68年1月止任職交通部臺
    灣區○道○○○路局之年資所核給之公保養老給付，應准辦
    理優惠存款，始符合平等原則云云，尚不足採。
六、從而，被告以原告最後在職之機關，並非適用待遇支給要點
    之公務人員俸額標準表支薪，核與公保優存要點第2點第1項
    規定之條件不合，所發給原告載明其公保養老給付金額不得
    辦理優惠存款之函，揆諸前揭規定及說明，於法並無違誤。
    復審決定遞以維持，亦無不合。原告猶執前詞，訴請撤銷，
    並請求被告按月給付相當於優惠存款之利息損失及法定遲延
    利息云云，為無理由，應予駁回。
據上論結，本件原告之訴為無理由，爰依行政訴訟法第98條第3
項前段，判決如主文。
中　　華　　民　　國　　94　　年　 　2　　月　 17  　 日
                       第二庭審判長法  官　鄭忠仁
                                   法  官  楊莉莉
                                   法  官  林育如
上為正本係照原本作成。
如不服本判決，應於送達後20日內，向本院提出上訴狀並表明上
訴理由，如於本判決宣示後送達前提起上訴者，應於判決送達後
20日內補提上訴理由書（須按他造人數附繕本）。
中　　華　　民　　國　　94　　年　 　2　　月　 17  　 日
 　　  　　　　　　　 　　  　     書記官  蕭純純
